最高法院刑事判決　　　　　　九十六年度台上字第六０七一號
上　訴　人　甲○○
選任辯護人　劉新安律師
上列上訴人因違反毒品危害防制條例案件，不服台灣高等法院高
雄分院中華民國九十四年四月七日第二審判決（九十四年度上訴
字第一一五號，起訴案號：台灣澎湖地方法院檢察署九十三年度
偵字第二九七號），提起上訴，本院判決如下：
    主  文
原判決撤銷，發回台灣高等法院高雄分院。
    理  由
本件原判決認定上訴人甲○○基於販賣第一級毒品及第二級毒品
營利之概括犯意，先於民國九十二年五月二日下午四時五十分許
，在高雄市小港區高雄航空站旁之麥當勞漢堡店外，以新台幣（
下同）一萬二千元之價格，販賣海洛因三台錢予葉銘峰，得款一
萬二千元。又於九十二年六月十三日下午二時許，葉銘峰撥打上
訴人之行動電話向上訴人購買四萬八千元之海洛因及一萬四千元
之安非他命，雙方並約定以郵寄方式交付毒品，上訴人即將海洛
因及安非他命藏置在玩具熊包裹內，另囑不知情者代寫收件人等
相關資料，自高雄市小港區某郵局寄送至澎湖縣七美鄉郵局，而
連續販賣海洛因及安非他命予葉銘峰，惟該部分販毒價金上訴人
仍未取得。嗣葉銘峰於九十二年六月十八日十二時三十五分許，
偕同友人呂順昌前往澎湖縣七美鄉七美郵局，領取上開藏置毒品
之玩具熊包裹後，隨即為警當場查獲並扣得含有海洛因成分之白
色粉末二包（淨重十八點五五公克）、含有甲基安非他命成分之
白色結晶一包（淨重十六點七二公克），而依據葉銘峰之供述循
線查獲上情等情。因而撤銷第一審判決，改判論處上訴人共同連
續販賣第一級毒品罪刑（累犯），固非無見。
惟查：(一)、依法應於審判期日調查之證據雖已調查，而其內容未
明瞭者，即與未經調查無異，如遽行判決，仍屬應於審判期日調
查之證據而未予調查，尚不得遽對被告為有利或不利之認定。原
判決認定上訴人於九十二年五月二日下午四時五十分許，在高雄
市小港區高雄航空站旁之麥當勞漢堡店外，以一萬二千元之價格
，販賣海洛因三台錢予葉銘峰，得款一萬二千元等情，係依憑葉
銘峰於警詢中不利上訴人之供述，為其主要論據之一，原判決理
由欄並論述說明葉銘峰雖於警詢中供稱：「在九十二年五月二日
坐十六時整的華信航空班機到高雄」等情，然經原審向華信航空
公司函查結果：「葉銘峰並無九十二年五月三日前搭乘本公司七
美－馬公航線之搭機紀錄」，有該公司九十四年三月二十二日（
九四）信財營發字第００五號函在卷可稽。但澎湖前往台灣之交
通工具仍有其他海、空等方式，足徵葉銘峰於警詢中供述搭乘華
信航空云云，應有記憶錯誤之情，不足採為有利上訴人之認定（
原判決第五頁第十八至二十六行）等情。然上訴人否認有前揭犯
行，而上訴人原審選任辯護人於原審審理中係為上訴人辯稱：葉
銘峰住澎湖縣七美鄉海豐村二十九之一號，並無證據足資證明葉
銘峰曾於九十二年五月二日下午四時，搭乘華信航空班機前往高
雄（原審卷第四十五頁）等情。原審審判長乃於刑事案件審理單
上批示：函華信航空高雄分公司查明：上訴人於九十二年五月三
日前，有無搭機自澎湖來高雄之紀錄（原審卷第六十五頁），惟
原審向華信航空公司函查之九十四年二月十八日九四分院文刑義
九四上訴一一五字第一一六五號函文，其內主旨欄卻載：請查明
上訴人於九十二年五月三日前，有無搭機自澎湖七美至澎湖馬公
之紀錄（原審卷第六十九頁），其函查內容與待證事實不盡相符
而未再詳查，即逕依華信航空公司與待證事實不盡相符之函覆內
容，為上開論述說明並為不利上訴人之推論，其查證未盡且理由
欠備，致上訴意旨得據以指摘，尚有未合。(二)、刑事審判上之共
同被告，係為訴訟經濟等原因，由檢察官或自訴人合併或追加起
訴，或由法院合併審判所形成，其間各別被告及犯罪事實仍獨立
存在。若共同被告具有共犯關係者，雖其證據資料大體上具有共
通性，共犯所為不利於己之陳述，固得採為其他共犯犯罪之證據
，然為保障其他共犯之利益，該共犯所為不利於己之陳述，須無
瑕疵可指，且仍應調查其他必要之證據，以察其是否與事實相符
，不得專憑該項陳述作為其他共犯犯罪事實之認定，即尚須以補
強證據予以佐證，不可籠統為同一之觀察；且共同被告間若具有
對向性之關係，如毒品交易之買賣雙方，為避免其嫁禍他人而虛
偽陳述，尤應有足以令人確信其陳述為真實之補強證據，始能據
以為論罪之依據。原判決認定上訴人於九十二年五月二日下午四
時五十分許，在高雄市小港區高雄航空站旁之麥當勞漢堡店外，
以一萬二千元之價格，販賣海洛因三台錢予葉銘峰，得款一萬二
千元等情，係依憑葉銘峰於警詢及檢察官偵查中不利上訴人之供
述；葉銘峰供稱以0000000000號行動電話，與綽號「
老堅」者聯絡購買毒品，而上開行動電話門號係以上訴人姪子陳
文玄名義申辦，上訴人亦供承於八十年間左右曾與陳文玄同住一
處，堪認上訴人係使用上開行動電話門號與葉銘峰聯絡販賣毒品
（原判決理由欄壹、一、(四)），為其主要論據。然原判決理由欄
說明葉銘峰先後供述不一，而非無瑕疵；又上開行動電話號碼縱
係由上訴人使用，是否僅能證明葉銘峰知悉上訴人使用行動電話
之號碼，然尚不足藉以補強及擔保葉銘峰上開不利上訴人供述為
真實之證明力。原判決未說明經由何項調查及有何補強證據可資
參證，乃竟僅以葉銘峰非無瑕疵之片面陳述為主要論據，遽予認
定上訴人有前揭犯行，尚嫌速斷，於法亦有未合。(三)、刑事訴訟
法第一百五十九條第一項規定：被告以外之人（含共同被告、共
犯、證人、鑑定人、被害人等）於審判外之言詞或書面陳述，除
法律有規定者外，不得作為證據。所謂法律有規定，即包括同法
第一百五十九條之一至第一百五十九條之五等，規定傳聞證據具
有證據能力之例外情形。故如採被告以外之人於審判外之言詞，
即如警詢或檢察官偵查中之言詞為證據時，必須符合法律所規定
之例外情形，方得認其審判外之陳述有證據能力，並須於判決中
具體說明其符合傳聞證據例外可信之情況及心證理由，否則即有
違證據法則及判決不備理由之違誤。原判決認定上訴人有前揭犯
行，係依憑證人呂順昌、陳文玄於警詢中供述各情（原判決第五
頁第一至二行、第六頁第四至五行）為其主要論據之一。然上訴
人否認有前揭犯行，而呂順昌、陳文玄於警詢中供述各情，係屬
被告以外之人於審判外所為之陳述，原則上無證據能力。乃原判
決未說明呂順昌、陳文玄於警詢中供述各情，是否有刑事訴訟法
例外規定得為證據之情形，逕以呂順昌、陳文玄於警詢中供述各
情，為認定上訴人有前揭犯行之依據，尚有未洽。(四)、判決書應
分別記載裁判之主文與理由，且主文之宣示與理由之說明，必須
互相適合，方始合法，否則即有判決不載理由或理由矛盾之違法
。此觀刑事訴訟法第三百零八條前段及第三百七十九條第十四款
規定自明。原判決主文第二項記載：上訴人「共同」連續販賣第
一級毒品……等情。乃於事實欄及理由欄並未認定記載論述說明
，上訴人為如原判決事實欄所載之犯行，究係與何人有犯意聯絡
及行為分擔，其主文之記載與事實及理由之認定記載論述說明不
盡相符，尚有未合。上訴意旨指摘原判決不當，尚非全無理由。
按第三審法院應以第二審判決所確認之事實為判決基礎，刑事訴
訟法第三百九十四條第一項前段定有明文。原判決上述之違背法
令，影響於事實之確定，本院無可據以為裁判，應將原判決撤銷
，發回原審法院更為審判。
據上論結，應依刑事訴訟法第三百九十七條、第四百零一條，判
決如主文。
中　　華　　民　　國　九十六　年　 十一 　月　 十五 　日
                      最高法院刑事第一庭
                          審判長法官  董　明　霈
                                法官  林　茂　雄
                                法官  張　祺　祥
                                法官  呂　永　福
                                法官  宋　　　祺
      本件正本證明與原本無異
                                      書  記  官
中　　華　　民　　國　九十六　年　 十一 　月　二十一　日
                                                Ａ
